【裁判字號】    98,訴,1191
【裁判日期】    990331
【裁判案由】    塗銷抵押權登記等
【裁判全文】
臺灣桃園地方法院民事判決              98年度訴字第1191號
原      告  戊○○○
訴訟代理人  陳萬發律師
被      告  庚○○
訴訟代理人  袁健峰律師
            陽文瑜律師
            許姿萍律師
被      告  丙○○張清松之繼.
            乙○○張清松之繼.
            甲○○張清松之繼.
            丁○○張清松之繼.
上列當事人間請求塗銷抵押權登記等事件，本院於民國99年3 月
4日言詞辯論終結，判決如下：
    主  文
被告庚○○應將坐落桃園縣桃園市○○段第一四七九、一四八二
、一四八四、一四八四之一地號土地，由桃園縣桃園地政事務所
以七十年桃字第０五一五二六號收件，所設定之擔保債權總金額
本金最高限額新台幣壹佰伍拾萬元，權利存續期間自民國七十年
十二月一日起至民國七十五年十一月三十日之抵押權登記予以塗
銷。
被告丙○○、甲○○、丁○○、乙○○應將坐落於桃園縣桃園市
○○段第一四七九、一四八二、一四八四、一四八四之一地號土
地，由桃園縣桃園地政事務所七十年桃字第０五一五二六號收件
，所設定之擔保債權總金額本金最高限額新台幣壹佰伍拾萬元，
權利存續期間自民國七十年十二月一日起至民國七十五年十一月
三十日之抵押權登記予以塗銷。
原告其餘之訴駁回。
訴訟費用由被告庚○○負擔二分之一，餘由被告丙○○、甲○○
、丁○○、乙○○連帶負擔。
    事實及理由
壹、程序事項：
    本件被告丙○○、甲○○、丁○○、乙○○均經合法通知，
    未於言詞辯論期日到場，核無民事訴訟法第386 條各款所列
    情形，爰依原告之聲請，由其一造辯論而為判決。
貳、實體事項：
一、原告主張：
  (一)坐落桃園縣桃園市○○段第1479、1482、1484、1484之1 地
    號土地（下稱系爭土地）原為原告之子陳阿貞所有，因陳阿
    貞已於民國95年12月27日過世，而陳阿貞並未結婚，也無子
    女，父親亦歿，故其繼承人僅其母親即原告1 人，於陳阿貞
    死亡後，系爭土地所有權由原告繼承。嗣原告委人調閱系爭
    土地之登記簿謄本，始發覺系爭土地於70年間即由陳阿貞分
    別設定本金最高限額抵押權予被告庚○○及訴外人張清松，
    設定擔保債權總額各為新台幣（下同）1,500,000 元，權利
    存續期間均自70年12月1 日起至75年11月30日止，並經桃園
    縣桃園地政事務所以70年桃字第051526號辦理設定完畢。嗣
    張清松於89年11月19日逝世，上述抵押權則由張清松之配偶
    即被告丙○○、及張清松之子女即被告甲○○、丁○○、乙○○等4 人共同繼承。然陳阿貞並無積欠張清松或庚○○任
    何債務，上述抵押權並無所擔保之債權存在。縱認陳阿貞負
    有債務，依民法第880 規定，如以民法債權最長時效15年計
    算，因上述抵押權設定之存續期間末日為75年11月30日，至
    遲應於90年11月30日即已完成債權之請求權時效，而抵押權
    人於債權之請求權時效消滅完成後，經過5 年（即95年11月
    30 日 ）也無從實行抵押權，則於95年11月30日起，該5 年
    除斥期間亦已屆至，故上述抵押權依法已當然消滅而不存在
    ，惟上述抵押權仍經地政機關設定登記在案，因此，上述抵
    押權之設定登記自有礙原告就系爭土地所有權之行使，爰依
    繼承及民法第767 條第1 項中段規定，提起本件訴訟。
  (二)依抵押權設定契約書所在，可知本件抵押權係供設定擔保專
    指銷售玻璃貨品之貨款，與其他債權債務無關。且陳阿貞係
    將系爭土地應有部分4 分之1 設定予六和玻璃股份有限公司
    （法定代理人為鄭錦洲，下稱六和公司）、張清松及庚○○
    ，以各3 分之1 設定1,500,000 元，足證被告所提出伊與陳
    阿貞所簽之協議書並非真正，且該協議書亦未隨上述抵押權
    設定契約書一併送至地政機關作為抵押文件之一。又六和公
    司已塗銷上述抵押權設定，可證陳阿貞並無積欠玻璃貨款債
    務。此外，被告提出之送貨單無法證明與本件抵押權有何關
    聯性。
  (三)縱如被告所述，最後1 筆貨款係於71年11月27日發生，依民
    法第127 條第8 款規定，該貨款時效為2 年，再加計民法第
    880 條規定之5 年除斥期間，則於78年11月27日已因除斥期
    間屆至而使本件抵押權消滅，即使債務人於抵押權消滅後就
    業經時效完成之請求權未為拒絕給付之抗辯，也不會影響抵
    押權確已消滅之強制規定。
  (四)聲明：
  1.被告庚○○應就系爭土地上，由桃園縣桃園地政事務所以70
    年桃字第051526號所設定之擔保債權總金額本金最高限額1,
    500,000 元，權利存續期間自70年12月1 日至75年11月30日
    之抵押權登記予以塗銷。
  2.被告丙○○、甲○○、丁○○、乙○○應就系爭土地上，由
    桃園縣桃園地政事務所70年桃字第051526號所設定之擔保債
    權總金額本金最高限額1,500,000 元，權利存續期間自70年
    12月1 日至75年11月30日之抵押權登記辦理繼承登記後予以
    塗銷。
二、被告庚○○則抗辯：
  (一)陳阿貞係從事玻璃工程安裝之業者，而被告庚○○則係經營
    桂明玻璃有限公司，從事玻璃批發。陳阿貞於施作玻璃工程
    時所需用之玻璃，向來皆由庚○○供應，於70年間因陳阿貞
    已積欠被告庚○○210,000 元之債務，故簽發支票3 紙以為
    清償，並將系爭土地設定抵押權登記予庚○○，除用以擔保
    已發生之210,000 元票據債務外，同時亦於設定額度內擔保
    將來可能發生之貨款債權，於71年間並陸續發生貨款債務11
    6,985 元，另陳阿貞為清償貨款債務而簽發之支票及交付之
    客票，亦均遭到退票，總計票據金額為241,500 元，核與前
    述未清償之債務，陳阿貞共對庚○○積欠568,485 元之債務
    。然陳阿貞於71年底即為躲避債務而藏匿他處避不見面，使
    庚○○長期無法取得聯繫，直至95年間方獲悉陳阿貞回來之
    消息，陳阿貞當時亦主動前來商談如何處理上開債務，詎陳
    阿貞卻於該年年底過世。嗣原告與其子己○○於98年2 月間
    與庚○○聯繫清償債務之事宜，並前往庚○○之住處，表示
    願清償陳阿貞積欠被告庚○○之債務，在加計20多年之利息
    後，原告願給付庚○○1,400,000 元，然被告認為至少應給
    付1,800,000 元才足以清償債務，因此，雙方未達成協議。
    然原告已積極承認債務，原告此一單方行為所為之債務承認
    ，應屬拋棄時效利益之默示意思表示，而不得再以時效業經
    完成拒絕給付，亦不因雙方最終並未達成協議而影響其承認
    債務之效果，原告既已承認被告庚○○之債權，即不得再以
    時效完成作為拒絕給付之事由，故本件抵押權所擔保之債權
    ，其請求權既未因時效完成而消滅，則從屬於該債權之抵押
    權亦不因而消滅，是原告起訴請求被告塗銷抵押權設定登記
    ，應屬無據。
  (二)答辯聲明：原告之訴駁回。
三、被告丙○○、甲○○、丁○○、乙○○經合法通知，未於言
    詞辯論期日到場，亦未提出準備書狀作何聲明或陳述。
四、本院之判斷：
  (一)原告主張系爭土地原為陳阿貞所有，因陳阿貞於95年12月27
    日過世，而陳阿貞並未結婚，也無子女，父親亦歿，故其繼
    承人僅其母親即原告1 人，於陳阿貞死亡後，系爭土地所有
    權由原告繼承。又系爭土地於70年間由陳阿貞分別設定本金
    最高限額抵押權予庚○○及張清松，設定擔保債權總額各為
    1,500,000 元，權利存續期間均自70年12月1 日起至75年11
    月30日止，並經桃園縣桃園地政事務所以70年桃字第051526
    號辦理設定完畢。又張清松於89年11月19日逝世，上述抵押
    權則由張清松之配偶即被告丙○○、及張清松之子女即被告
    甲○○、丁○○、乙○○等4 人共同繼承等情，業據其提出
    陳阿貞及張清松之繼承系統表、各繼承人之戶籍謄本、系爭
    土地之土地登記第二類謄本等為證（參見本院卷第7 至23頁
    ），庚○○對此並不爭執，而丙○○、甲○○、丁○○、乙○○已於相當時期受合法之通知，於言辯論期日不到場，亦
    未提出準備書狀爭執，是原告主張之前揭事實，自堪信為真
    實。
  (二)原告復主張陳阿貞並無積欠張清松或庚○○任何債務，本件
    抵押權並無所擔保之債權存在。縱認陳阿貞負有債務，依民
    法第880 規定，本件抵押權依法亦已消滅而不存在，惟本件
    抵押權仍經地政機關設定登記在案，因此，本件抵押權之設
    定登記自有礙原告就系爭土地所有權之行使等語，為庚○○
    所否認，並執前詞置辯。
  (三)經查，證人即原告之子己○○證稱：（期間談些什麼？）關
    於我哥哥陳阿貞生病、去世的事。也有提到陳阿貞之前跟家
    人說沒有欠人錢。陳阿貞有跟我們說他有被騙過錢。希望庚○○能將抵押權塗銷。（是否知道陳阿貞生前有欠債的事？
    ）沒有。（既然在你哥哥死後，且是收到存證信函後才知道
    系爭土地被設定，為何剛剛會說陳阿貞有向家人說他在外面
    沒欠人錢？）這句話是我母親說的。其餘我不清楚。（陳阿
    貞生前究竟有無欠被告錢，你並不清楚？）是。從來也沒有
    任何債權人到我們家討過錢，我母親也是這麼說等語（參見
    本案卷第86頁），由此可知，庚○○迄今是否仍有本件抵押
    權所擔保之債權存在，尚非無疑。至於庚○○雖提出伊與陳
    阿貞所簽立之協議書1 件及送貨單36紙為證，然上述文件業
    經原告否認為真正，庚○○對此復未能提出其他證據資料以
    供本院參酌，是上開文件自難逕為有利於庚○○之認定。此
    外，證人即庚○○之媳婦章秀玲固到庭證稱陳阿貞過世後，
    原告與其子己○○於98年2 月間與庚○○聯繫清償債務之事
    宜，並前往庚○○之住處，表示願清償陳阿貞積欠被告庚○○之債務，在加計20多年之利息後，原告願給付庚○○1,40
    0,000 元，然被告認為至少應給付1,800,000 元才足以清償
    債務，因此，雙方未達成協議一事，惟證人章秀玲之證詞與
    證人己○○之前揭證詞截然不同，倘原告果真承認陳阿貞對
    庚○○所積欠之債務，僅係雙方對於加計利息後應清償之總
    金額有所差距，衡情庚○○理應會要求原告先行出具書面或
    其他方式確認上述貨款等債務於雙方協商時仍然存在，而非
    僅以口頭方式討論，是單憑證人章秀玲之證詞仍無法認定庚○○迄今尚有本件抵押權所擔保之債權存在。
  (四)按民法第129 條第1 項第2 款所稱之承認為認識他方請求權
    存在之觀念表示，僅因債務人一方行為而成立，此與民法第
    144 條第2 項後段所謂之承認，須以契約為之者，性質迥不
    相同。又債務人於時效完成後所為之承認，固無中斷時效之
    可言，然既明知時效完成之事實而仍為承認行為，自屬拋棄
    時效利益之默示意思表示，且時效完成之利益，一經拋棄，
    即恢復時效完成前狀態，債務人顯不得再以時效業經完成拒
    絕給付，而所謂明知時效完成之事實而仍為承認行為，則係
    指債務人就請求權時效之完成有所認知，而仍為承認行為而
    言（最高法院著有50年台上字第2868號判例、88年度台上字
    第190 號判決參照）。是時效完成後之承認，既屬拋棄時效
    利益之默示意思表示，則為承認行為之債務人對己身已享有
    消滅時效完成之利益等情，自應有所認知，方能就該等利益
    表示拋棄。本件庚○○抗辯原告及陳阿貞已積極承認債務而
    拋棄時效完成之利益云云，為原告所否認，故庚○○自應就
    此有利於己之事實負舉證責任。經查，證人章秀玲雖到庭證
    稱：陳阿貞過世當年有來過2 次，希望以1,000,000 元解決
    ，嗣陳阿貞已經去世，原告與己○○亦來過2 次，願以1,40
    0,000 元和解，然均未達成協議等語（參見本院卷第86反面
    、第87頁），惟證人己○○到庭證稱：僅與原告去過被告庚○○家中1 次，且未提到以1,400,000 元處理債務等語（參
    見本院卷第85頁反面至第86頁反面），則原告是否曾為承認
    債務之行為，已非無疑。又陳阿貞或原告當時是否就請求權
    時效之完成有所認知，庚○○亦未能舉證以實其說，是庚○○之上開抗辯，尚乏所據，不足採信。
  (五)按商人、製造人、手工業人所供給之商品及產物之代價之請
    求權，因2 年間不行使而消滅，民法第127 條第8 款定有明
    文。次按該款所定，商人、製造人、手工業人所供給之商品
    及產物之代價，係指商人就其所供給之商品及製造人、手工
    業人就其所供給之產物之代價而言，蓋此項代價債權多發生
    於日常頻繁之交易，故賦與較短之時效期間以促從速確定（
    最高法院39年台上字第1155號判例參照）。次按以抵押權擔
    保之債權，其請求權已因時效而消滅，如抵押權人，於消滅
    時效完成後，5 年間不實行其抵押權者，其抵押權消滅，民
    法第880 條亦有明定。經查，縱如庚○○所述，伊與原告間
    迄今仍有債權債務關係，且係基於伊與陳阿貞間玻璃買賣所
    生，因庚○○係屬供給商品之商人，則本件抵押權所擔保之
    債權請求權，其消滅時效為2 年，又庚○○自陳伊於71年底
    即無從聯絡陳阿貞，故上開貨款債權至遲於73年12月31日即
    已消滅時效完成，從而，本件關於庚○○部分之抵押權，迄
    至78年12月31日即因除斥期間經過而消滅，是原告主張庚○○在系爭土地上所設定之抵押權因除斥期間經過而消滅等語
    ，亦屬可採。
  (六)按消滅時效有中斷或不完成之問題，除斥期間則否，即權利
    人若未在除斥期間未經過前行使其權利，俟期間經過，權利
    即歸消滅。民法第880 條之5 年期間，係除斥期間，如抵押
    權人於起訴後，未行使其抵押權，其除斥期間仍在繼續進行
    中，不因已起訴或案件仍在法院審理中而中斷進行（最高法
    院85年度台上字第646 號判決意旨參照）。是除斥期間係法
    定不變期間，期間經過而不行使抵押權者，其抵押權即已消
    滅而無回復之可能。又按抵押權為物權，本不因時效而消滅
    ，惟以抵押權擔保之債權已因時效而消滅，而抵押權人於消
    滅時效完成後，復經過五年不實行其抵押權，則不能使權利
    狀態永不確定，應使抵押權歸於消滅，以保持社會之秩序，
    此觀民法第880 條立法理由甚明，故抵押權除斥期間之設，
    非基於抵押權從屬性而來，而係根植於促使經濟秩序安定之
    考量。準此，縱認陳阿貞或原告於本件抵押權之除斥期間經
    過後，復為承認債務之行為，充其量僅致陳阿貞或原告不得
    就該債務為時效消滅之抗辯，並不會使因除斥期間經過而消
    滅之抵押權回復其效力。又消滅時效完成之效果非在使請求
    權消滅，民法第880 條立法意旨更與抵押權之從屬性無涉，
    是庚○○抗辯承認行為使抵押權擔保之債權其請求權未因時
    效完成而消滅，則從屬於該債權之抵押權亦不因而消滅云云
    ，委無可採。
  (七)按最高限額抵押契約定有存續期間者，其期間雖未屆滿，然
    若其擔保之債權所由生之契約已合法終止或因其他事由而消
    滅，且無既存之債權，而將來亦確定不再發生債權，其原擔
    保之存續期間內所可發生之債權，已確定不存在，依抵押權
    之從屬性，應許抵押人請求抵押權人塗銷抵押權設定登記（
    最高法院著有83年台上字第1055號判例參照）。經查，原告
    主張本件抵押權存續期間屆至時，陳阿貞未對張清松負有債
    務，該抵押權已歸於消滅等語，而丙○○、甲○○、丁○○
    、乙○○已於相當時期受合法之通知，於言辯論期日不到場
    ，亦未提出準備書狀爭執，是原告主張之上開事實，自堪信
    為真實。
  (八)按繼承發生前，倘被繼承人之最高限額抵押權，已因擔保之
    存續期間內所可發生之債權確定不存在，而致被繼承人負塗
    銷抵押權設定登記之義務者，其繼承人自無從因繼承而取得
    抵押權，僅繼承塗銷抵押權設定登記之義務，亦無民法第75
    9 條之適用，故抵押人如以抵押權人之繼承人為被告訴請塗
    銷抵押權登記時，自無須先辦抵押權繼承登記，始准許塗銷
    登記，此與繼承人繼承抵押權後，方發生塗銷抵押權登記義
    務之情形不同。原告復主張丙○○、甲○○、丁○○、乙○○應先辦理繼承登記後，再辦理塗銷抵押權登記等語，然因
    張清松係於89年11月19日死亡，而張清松部分在系爭土地之
    最高限額抵押權存續期間於75年11月30日屆滿，由此可知，
    丙○○、甲○○、丁○○、乙○○對張清松發生繼承關係時
    ，已無抵押權可供繼承，僅繼承塗銷登記之義務，揆諸前揭
    說明，原告此部分主張，於法無據，為不足採。
五、綜上所述，本件關於庚○○部分之抵押權已因除斥期間經過
    而消滅，另關於張清松部分之抵押權因無擔保債權存在，已
    於75年11月30日存續期間屆滿而消滅。丙○○、甲○○、丁○○、乙○○僅繼承張清松之塗銷登記義務。又本件抵押權
    登記已妨害原告因繼承取得之系爭土地權利。從而，原告依
    民法第767 條第1 項中段規定，請求1.庚○○就系爭土地上
    ，由桃園縣桃園地政事務所以70年桃字第051526號所設定之
    擔保債權總金額本金最高限額1,500,000 元，權利存續期間
    自70年12月1 日至75年11月30日之抵押權登記予以塗銷。2.
    丙○○、甲○○、丁○○、乙○○應就系爭土地上，由桃園
    縣桃園地政事務所70年桃字第051526號所設定之擔保債權總
    金額本金最高限額1,500,000 元，權利存續期間自70年12月
    1 日至75年11月30日之抵押權登記予以塗銷，為有理由，應
    予准許，逾此範圍之請求，即屬無據，應予駁回。
六、本件事證已臻明確，兩造間其餘攻擊及防禦方法，核與本判
    決結果不生任何影響，爰不一一予以論述，附此敘明。
七、據上論結，原告之訴為一部有理由，一部無理由，依民事訴
    訟法第385 條第1 項前段、第79條、第85條第1 項但書、第
    2 項，判決如主文。
中    華    民    國    99    年    3     月    31    日
                  民事第一庭    法  官  林哲賢
以上正本證明與原本無異
如對本判決上訴，須於判決送達後20日內向本院提出上訴狀
中    華    民    國    99    年    4     月    1     日
                                書記官  陳佳彬

司法院資訊處製作；財團法人民間司法改革基金會備份。
